【裁判字號】    89,訴,3462
【裁判日期】    900604
【裁判案由】    交還土地
【裁判全文】
臺灣臺中地方法院民事判決                      八十九年度訴字第三四六二號
    原      告  甲○○
    法定代理人  陳志善
右當事人間請求交還土地事件，本院判決如左：
    主      文
原告之訴及假執行之聲請均駁回。
訴訟費用由原告負擔。
    事      實
甲、原告方面：
  一、聲明：
    (1)被告應將占有原告所有坐落如附圖所示編號Ａ部分（大里市○○○段第二四四
      地號，使用面積０．０一五五公頃）磚造鐵架之員工宿舍；編號Ｂ部分（大里
      市○○○段第二四四地號，使用面積０．００六三公頃）鋼架倉庫；編號Ｃ部
      分（大里市○○○段第二四四地號，使用面積０．００三五公頃）鐵架倉庫；
      編號Ｄ部分（大里市○○○段第二四四地號，使用面積０．００八二公頃）磚
      造倉庫、廚房；編號Ｅ部分（大里市○○○段第二四四地號，使用面積０．０
      一六七公頃，及大里市○○○段第二四三地號，使用面積０．０００六九公頃
      ）柏油預拌機器拆除，並返還土地予原告，並自起訴狀送達翌日起至拆除地上
      物交還土地之日止，按月給付原告新臺幣（下同）一萬四千元。
    (2)原告願供擔保請准宣告假執行。
  二、陳述：
    (1)原告所有坐落臺中縣大里市○○○段二四三、二四四地號土地為被告無權占用
      ，其上並有房舍、機械等地上物（詳如附圖），爰依民法第七百六十七條之規
      定請求被告拆除地上建築物及機械，將土地返還原告。並依侵權行為及不當得
      利之法律關係，請求被告賠償自起訴狀送達翌日起原告所受相當於租金之損害
      。
    (2)對被告抗辯之陳述：
      被告與湯坤山所訂立之租賃契約係虛偽，因原告於標買系爭土地前，依據法
        拍資料僅記載由第三人即被告使用中，並未記載有租賃契約，原告係相信法
        院公告方才標買，而被告主張之一百萬元押租金自亦不實，被告所提出之土
        地租賃契約、租金收據原告均否認之。
      縱令租約屬實，被告主張以押租金抵償租金一節亦不成立，因押租金係另一
        契約，原告不必承受，此就最高法院四十一年台上字第三六六號判決、五十
        八年台上字第一一九號判決、五十八年台再字第八號判例意旨可知，是被告
        主張以押租金抵租金並不成立。是縱以租約有效，原告以九十年四月二日準
        備書狀為意思表示催告被告於十日內給付積欠租金，（已積欠八月，計積欠
        租金一十一萬二千元），如未給付即終止租約。並以九十年五月二十一日準
        備書狀為終止租約之意思表示。
  三、證據：提出大里市○○○段二四三、二四四地號土地登記簿謄各一份、地籍圖
      謄本一份、宇建工程股份有限公司變更登記事項卡、戶籍謄本、法拍資料一份
      為證，並聲請傳訊證人湯坤山。
乙、被告方面：
  一、聲明：
    (1)原告之訴駁回及假執行之聲請均駁回。
    (2)如受不利之判決，願供擔保請准宣告免於假執行。
  二、陳述：
    (1)系爭土地係由訴外人陳明輝代表被告公司於七十三年八月十六日向系爭土地原
      所有權人湯坤山承租，租期自七十三年九月一日起至七十六年八月三十一日止
      共計三年，嗣後期滿繼續出租與被告。至八十八年九月一日再由被告與湯坤山
      訂立土地租賃契約書，租期自八十八年九月一日起至九十三年八月三十一日，
      共計租期五年，每月租金一萬四千元，已交付租金至八十九年八月三十一日止
      。又承租時交付保證金一百萬元，約定租期屆滿交還土地時無息返還，如被告
      未交付租金，則以該保證金抵付租金。系爭土地既原由被告承租，原告雖嗣後
      取得該土地所有權，惟依民法第四百二十五條第一項「買賣不破租賃」之原則
      ，該土地租賃關係，對於受讓人仍繼續存在。又被告已付租金至八十九年八月
      三十一日止，並已交付保證金，約定該保證金有預付租金之性質，不論土地受
      讓人之原告是否有自原所有權人湯坤山取得該保證金，該保證金既為預付租金
      之約定，對於受讓人之原告亦有其效力（最高法院五十一年台上字第二八五八
      號、六十五年台上字第一五六號判例參照）。因此被告既對系爭土地有租賃關
      係，且無違約情事，原告自無權請求返還土地。
    (2)證人湯坤山收受之押租金一百萬元，因該押租金為保證金有預付租金之性質，
      不論土地受讓人即原告是否自前手取得該押租金即保證金，該保證金有預付租
      金之約定，則對原告自生效力，此參諸最高法院五十一年台上字第二八五八號
      、六十五年台上字第一五六號判例自明。原告所引用之判決係指押租金為個別
      契約，不當然隨租賃契約移轉，及押租金之利息抵充租金之約定，是否得以對
      抗受讓人之問題，尚與被告主張之情形有間，自無適用之餘地。被告既對系爭
      土地有租賃關係，且已付租金至八十九年八月三十一日，而自八十九年九月一
      日起至九十三年八月三十一日止，仍在被告向其前手即證人湯坤山租賃之期間
      ，並以前手湯坤山所收受之押租金即保證金抵付租金，每月一萬四千元，年租
      金為十六萬八千元，上開押租金用以抵付租金足足有餘，被告仍有權使用上開
      土地，原告主張被告積欠八個月租金請求於十日內給付，否則終止租約云云，
      並無理由。
    (3)另就本院八十七年執辰字第三０四０號民事執行卷內所載，債權人黎溫雪惠於
      呈報狀陳稱台中縣大里市○○○段地號二四三、二四四與二四七─一、二四七
      ─一一等四筆農地，經打聽現違章租予瀝青工廠中等語，足徵被告與證人湯坤
      山就系爭土地租約確屬存在，且本院勘驗現場時被告受僱人周易德亦稱系爭土
      地鋼架等物品為被告公司所有，被告與前地主湯坤山間有租賃關係，之前有一
      百萬元未還等語，更足認被告就系爭土地有租賃關係。被告前已將押租金一百
      萬元交付與前手湯坤山，且於土地租賃契約書明定作為現金之預付，承租人自
      得於押租金已敷抵充租金之時期不再支付租金。此之押租金已非通常押租金做
      為支付租金之擔保性質，自應依預付租金之性質，使承租人得以對抗受讓人。
      是被告已付清租金予原告之前手，並無違約未付租金之情事。
  三、證據：提出土地租賃契約書二份、租金收據一紙為證。
丙、本院依職權調閱本院八十七年度執字第三０四０返還不當得利執行卷，並依職權
    履勘現場，並囑託臺中縣大里地政事務所派員會同測量系爭土地位置、面積，製
    有勘驗筆錄及鑑定圖附卷。
    理      由
一、原告主張其所有坐落臺中縣大里市○○○段二四三、二四四地號土地為被告無權
    占用，其上並有房舍、機械等地上物，而被告與系爭土地原所有人即證人湯坤山
    所訂立之租賃契約係虛偽，而被告主張之一百萬元押金亦屬不實。縱令租約屬實
    ，被告主張以押租金抵租金一節亦不成立，因押租金係另一契約，原告不必承受
    ，是縱以租約有效，原告以九十年四月二日準備書狀為意思表示催告被告於十日
    內給付積欠租金，（已積欠八月，計積欠租金一十一萬二千元），如未給付即終
    止租約。爰依民法第七百六十七條之規定請求被告拆除地上建築物及機械，將土
    地返還原告。並依侵權行為及不當得利之法律關係，請求被告賠償自起訴狀送達
    翌日起原告所受相當於租金之損害，其計算標準，依本件土地之申報地價年息百
    分之十計算等語。被告則以系爭土地係由訴外人陳明輝代表被告公司於七十三年
    八月十六日，與土地原所有權人湯坤山承租，租期自七十三年九月一日起至七十
    六年八月三十一日止共計三年，嗣後期滿仍繼續出租與被告。至八十八年九月一
    日再由被告與湯坤山訂立土地租賃契約書，租期自八十八年九月一日起至九十三
    年八月三十一日，共計租期五年，每月租金一萬四千元，已交付租金至八十九年
    八月三十一日止。又承租時交付保證金一百萬元，約定租期屆滿交還土地時無息
    返還，如被告未交付租金，則該保證金即抵付租金。系爭土地既原由被告承租，
    原告雖嗣後取得該土地所有權，惟依民法第四百二十五條第一項「買賣不破租賃
    」之原則，該土地租賃關係，對於受讓人仍繼續存在。又被告已付租金至八十九
    年八月三十一日止，並已交付保證金，約定該保證金有預付租金之性質，不論土
    地受讓人之原告是否有自原所有權人湯坤山取得該保證金，該保證金既為預付租
    金之約定，對於受讓人之原告亦有其效力，且已付租金至八十九年八月三十一日
    ，而自八十九年九月一日起至九十三年八月三十一日止，仍在被告向其前手即證
    人湯坤山租賃之期間，並以前手湯坤山所收受之押租金即保證金抵付租金，每月
    一萬四千元，年租金為十六萬八千元，上開押租金用以抵付租金足足有餘，因此
    被告既對系爭土地有租賃關係，且無違約情事，原告自無權請求返還土地等語資
    為抗辯。
二、原告主張坐落臺中縣大里市○○○段二四三、二四四地號土地為原告所有，其上
    並有被告所有之房舍、機械等事實，業據原告提出大里市○○○段二四三、二四
    四地號土地登記簿謄各一份、地籍圖謄本一份，並經本院依職權履勘現場，並囑
    託臺中縣大里地政事務所派員會同測量系爭土地位置、面積，製有勘驗筆錄及鑑
    定圖附卷（鑑定圖詳如附圖），且為被告所不爭執，應堪信為實在。至原告主張
    被告係無權占有上開土地而請求返還土地並請求相當租金之損害賠償及不當得利
    一節，為被告所否認，辯稱被告係向系爭土地之原所有權人湯坤山承租，其租賃
    契約仍有效等語。經查被告辯以上開土地原係向證人湯坤山租用，且訂有租賃契
    約，租期自八十八年九月一日起至九十三年八月三十一日止，並有一百萬元之押
    租保證金，如未付租金得就押租保證金抵付，而被告業已給付湯某八十八年九月
    一日起至八十九年八月三十一日止之租金一節，業據被告提出土地租賃契約書二
    份、租金收據一紙為證，原告雖否認上情，並主張租約及租金收據均非真正，然
    查：證人湯坤山於本院審理中證稱確有土地租賃契約及一百萬元押租保證金一事
    ，其證稱系爭二筆土地原係渠所有，原租與訴外人陳明輝作為瀝青工廠之用，因
    渠先前從事砂石業，後來對方未再經營，但機具仍在現場，故仍收取租金，而八
    十八年九月一日租賃契約係渠所書立，該租賃契約係由被告公司擔任承租人，並
    收有一百萬元之押租保證金，該保證金係從很久以前一直延續下來的等語。而本
    院於現場勘驗時，在場人即被告之受僱人周易德陳稱被告公司與前地主湯坤山間
    有租賃關係，之前有押租金一百萬元未還等語。另原告係拍賣取得系爭土地，為
    被告所不爭執，復有上開土地登記簿謄本二份可參，而系爭土地於本院查封時，
    經本院執行處人員在現場即得知大里市○○○段二四四地號土地有工寮等建物，
    並當場要求查封之債權人陳報建物為何人所有等情，有本院八十七年四月十六日
    八十七年執字第三０四０號查封筆錄可參，而債權人黎溫雪惠嗣後具狀陳報台中
    縣大里市○○○段地號二四三、二四四、二四七─一、二四七─一一土地四筆經
    打聽現違章租予瀝青工廠中等情，有八十七年四月二十二日陳報狀可參，業經本
    院依職權調閱本院八十七年度執字第三０四０號返還不當得利執行案卷屬實，復
    為原告所不爭執，綜上諸情以觀，足徵系爭土地確係原所有權人湯坤山出租予被
    告，且有收取一百萬元之押租保證金，原告空言否認上情，未足採信。按出租人
    於租賃物交付後，承租人占有中，縱將其所有權讓與第三人，其租賃契約，對於
    受讓人繼續存在，民法第四百二十五條第一項定有明文。本件被告與系爭土地原
    所有人湯坤山既有租賃契約存在，且為被告占有使用，上開土地所有權復轉讓與
    原告，已如前述，揆諸上開規定，其租賃契約應對受讓人即原告繼續存在。是被
    告辯以租賃契約存在及押租金一節，應係真正。
三、按民法第四百二十五條所謂對於受讓人繼續存在之租賃契約，係指民法第四百二
    十一條第一項所定意義之契約而言，若因擔保承租人之債務而接受押租金，則為
    別一契約，並不包括在內，此項押租金契約為要物契約，以金錢交付為其成立要
    件，押租金債權之移轉，自亦須交付金錢，始生效力，出租人未將押租金交付受
    讓人時，受讓人即未受押租金債權之移轉，對於承租人自不返還押租金之義務，
    六十五年台上字第一五六號著有判例。本件原告主張被告未付租金一節，為被告
    所否認，辯稱其已支付一百萬元押租金予系爭土地原出租人即證人湯坤山，押租
    金抵付租金尚且有餘等語。經查系爭土地原所有人即證人湯坤山既已收取押租金
    ，而證人湯坤山復證稱系爭土地拍賣後並未處理租金及押租金，也沒有和承租人
    及拍定人討論如何處理收取押租金事宜等情，為兩造不爭執，足徵縱令被告曾支
    付一百萬元押租金與證人湯坤山，惟並未將押租金交付與原告。揆諸上開判例意
    旨，本件押租金既未經原出租人交付受讓人即原告，受讓人對承租人自不負返還
    押租金之義務，是以該押租金契約亦不對受讓人繼續存在，故被告抗辯以押租金
    抵付租金，自無理由。是原告主張被告未付租金一節，應堪信為真正。
四、惟按租用建築房屋之基地，非因左列情形之一，出租人不得收回：．．．承租人
    積欠金額，除以擔保現金抵償外，達二年以上時，．．．。土地法第一百零三條
    第四款定有明文。本件被告租賃系爭土地其上建有被告所有之員工宿舍、倉庫、
    廚房、辦公室等房屋，業經本院勘驗明確，並有鑑定圖一紙在卷可參，其顯係用
    以建築房屋而租用系爭土地。原告主張以九十年四月二日準備書狀為意思表示催
    告被告於十日內給付積欠租金，（已積欠八月，計積欠租金一十一萬二千元），
    如未給付即終止租約。並以九十年五月二十一日準備書狀為終止租約之意思表示
    等語，被告雖不否認並未付租金，惟辯以已就押租金抵付租金云云，然為原告所
    否認，且本院亦認本件並無押租金抵付租金之問題，已如前述，原告雖以被告欠
    租為由，催告被告繳納租金後並終止租賃契約等情，惟原告主張被告積欠租金八
    個月，縱令屬實，然其積欠金額尚未達二年以上，自與上開條文規定不符，是原
    告催告並終止租賃契約一節，尚屬無據，是本件土地租賃關係仍屬存在，被告自
    非無權占有系爭土地，原告依民法第七百六十七條規定請求返還土地及請求相當
    於租金之不當得利與損害償賠，為無理由，不應准許，應予駁回。原告之訴既經
    駁回，其假執行之聲請已失所附麗，應併駁回之。
五、本件事證已臻明確，兩造其餘攻擊防禦方法及舉證，核與判決結果不生影響，無
    庸一一論列，附此敘明。
據上論結，原告之訴為無理由，依民事訴訟法第七十八條，判決如主文。
中      華      民      國    九十      年      六      月      四      日
                                  臺灣臺中地方法院民事庭
~B法    官  陳  葳
右正本證明與原本無異。
如不服本判決，應於判決送達後二十日內，向本院提出上訴狀。
中      華      民      國    九十      年      六      月      四      日
~B書記官


司法院資訊處製作；財團法人民間司法改革基金會備份。
